【裁判字號】    95,台上,414
【裁判日期】    950119
【裁判案由】    常業詐欺
【裁判全文】
最高法院刑事判決              九十五年度台上字第四一四號
    上   訴   人  台灣高等法院高雄分院檢察署檢察官
    上訴人即被告  乙○○
                          2之.
    被        告  甲○○
                          號之.
上列上訴人等因被告等常業詐欺案件，不服台灣高等法院高雄分
院中華民國九十二年五月八日第二審判決（九十二年度上訴字第
一九六號，起訴案號：台灣高雄地方法院檢察署九十一年度偵字
第二一九七四、二二五六三、二五五九八號），提起上訴，本院
判決如下：
    主  文
原判決撤銷，發回台灣高等法院高雄分院。
    理  由
本件原判決認定被告甲○○係台南市○○街九十六號星辰旅行社
之業務員。民國九十一年六月下旬，得知徐耀中（由第一審法院
另案審理）正收購他人信用卡資料，供作詐欺犯罪之用，為賺取
不法利益，竟基於幫助詐欺之概括犯意，自同年六月下旬起至同
年七月中旬止，利用至該旅行社三樓儲藏室索取資料之便，趁機
複製儲藏室鑰匙，旋連續十次乘夜間旅行社員工下班之際，持該
複製之鑰匙進入儲藏室，抄錄該旅行社留存之客戶黎育禎、張銘
謙、傅宗貞、施秀錦、蘇紋嬉、汪燕枝、劉素貞、李雅婷、潘惠
娥、蔡來福、劉宛佩、陳麗茵、陳鄭美華、許煥文、何登全、吳
鴻志、楊秀嬰、林楊美花、吳靜惠、趙麗語、黃玟旂、黃素珍、
王素娟、劉國忠等人之身分、年籍與信用卡資料，並分次以每筆
資料新台幣（下同）一千至二千元不等之代價，售予徐耀中，計
共賺取十五萬元不法利益。徐耀中購得上開資料後，意圖為自己
不法之所有，自九十一年六月二十四日起至同年九月二十日止，
多次以電話向東森得易購股份有限公司（下稱東森公司）謊稱購
買筆記型電腦高價值貨物，致使東森公司誤信原判決附表所示信
用卡持卡人黎育禎等人欲購買該項貨物，而將該貨物送至特定地
點，徐耀中則僱人冒名領取，計詐得貨物一百零八萬零四百六十
元（各次行為時間、地點、信用卡號、被害人及所得財物等，均
詳如該附表），上訴人即被告乙○○為賺取不法利益，竟與冒名
為王明峰之徐耀中，共同基於詐欺之犯意聯絡，自九十一年九月
十六日起至同年十月三日止，先後五次，以每次一千元之代價，
受僱於徐耀中，冒用許懷文（本名許煥文）、何登全之名義，領
取該附表編號二三、二四、二五、二六所示貨物，並在送貨單上
收件人處偽造「許懷文」、「何登全」之署名，表示許懷文（本
名許煥文）、何登全本人收取貨物後，持交台灣宅配通公司、新
竹貨運公司送貨員，而行使之，足生損害於東森公司及該附表所
示之黎育禎等信用卡持卡人。又乙○○與徐耀中為避免冒名領取
貨物時遭人察覺，復基於共同之犯意聯絡，於九十一年九月十三
日，在不詳處所，由乙○○提供相片一張，交由徐耀中以不詳方
法偽造貼有乙○○照片之「吳明正」國民身分證一張，並於該國
民身分證上偽造「內政部印」之公印文一枚，於九十一年九月十
五日，在高雄市○○區○○街一咖啡廳，將該偽造之身分證交由
乙○○隨身攜帶，以備其領取詐購貨物之用。嗣於九十一年十月
一日晚上八時二十分許，甲○○經星辰旅行社負責人陳勁宇之勸
說，於其上開犯罪遭發覺之前，至台南市警察局第五分局自首。
繼於九十一年十月三日下午一時三十分許，乙○○前往高雄市前
金區○○○路之前金國小前，冒用許懷文（本名許煥文）名義，
向台灣宅配通公司送貨員張世賢領取筆記型電腦一台，在送貨單
上收件人處偽造「許懷文」之署名時，為警當場查獲，始未得手
，並扣得偽造之吳明正身分證一張等情。因將第一審論處被告等
二人罪刑之判決撤銷，改判論處甲○○連續幫助意圖為自己不法
之所有，以詐術使人將本人之物交付罪刑，並依牽連犯及連續犯
從一重論處乙○○共同偽造公印文罪刑。復於理由欄四，就甲○
○被訴尚犯刑法第三百十五條後段妨害書信秘密罪嫌部分，說明
經審理結果，此部分犯罪不能成立，因公訴意旨認與有罪部分具
牽連犯之裁判上一罪關係，而不另為無罪之諭知。固非無見。
惟查：（一）、刑法上所謂常業犯者，乃以同一犯罪行為之意思
反覆為之而成立；又幫助犯係從屬於正犯而成立，其犯罪性與可
罰性皆依存於正犯，其處罰須依正犯之犯罪事實定之。本件公訴
人就被告二人詐欺部分之犯行，係以甲○○出售星辰旅行社客戶
之身分、年籍與信用卡資料予徐耀中，犯有幫助常業詐欺罪嫌，
乙○○基於與徐耀中共同犯意之聯絡，出面冒名領取詐購之貨品
，犯有共同常業詐欺罪嫌，提起公訴。依原判決認定之事實，徐
耀中利用向甲○○購得之客戶資料，再向東森公司詐購貨品，迄
為警查獲時止，已長達近三個月之久，被害人數眾多，且次數有
三十九次之多，詐得之貨品金額更逾百萬元，旋即變賣圖利等情
。倘屬無訛，似已認為其主觀上有藉該詐欺所得為生活憑藉之常
業犯意，客觀上，有以詐欺為常業之行為。又認甲○○販售上開
資料予徐耀中，係供徐某詐欺犯罪之用，乙○○冒名領取詐購之
貨品，係基於與徐耀中共同詐欺之犯意所為，似亦認彼等主觀上
就徐耀中利用該等資料遂行詐財之目的，均有認識。而據甲○○
於警詢中之供述，其自九十一年六月下旬起至同年七月中旬止，
尚不滿一個月，販售予徐耀中之旅行社客戶身分、年籍及信用卡
資料總數達百餘筆，得款約十五萬元（第一六四七八號警卷第二
頁正面），乙○○亦於警詢時供認其於短短半個月內，以每次一
千元之代價受僱冒名領貨，即達五次之多（同上警卷第五頁背面
），則彼等主觀上就徐耀中之詐欺犯行，既已有認識，佐以彼等
所知悉之徐耀中於短期內，以高價且如此大量購買他人身分及信
用卡資料，並利用密集詐購物品之事實，彼等就徐耀中有反覆為
詐欺行為並恃以維生之常業犯意，能否謂毫無所悉？乃原判決竟
援引徐耀中於原審所為其向甲○○購買資料時，只告知擬作其他
用途，乙○○亦祇受僱前往貨運行領取貨物，其他則並不知情之
證詞為據，認被告二人均不知徐耀中有常業犯意，乃撤銷第一審
判決，變更起訴法條，分別改論以連續幫助詐欺罪及共同詐欺罪
，然徐耀中上揭供述若屬可信，則被告二人不僅不知徐耀中有常
業詐欺之犯意，即其詐欺之犯意，彼等亦應不知情，原判決既認
彼等就徐耀中之詐欺犯行，主觀上均有認識，卻又以該證言為據
，認彼等就徐耀中之常業犯意，並不知情而無犯意聯絡，已有理
由前後矛盾之違誤。又原判決對甲○○論以幫助犯，則其究係常
業詐欺之幫助犯，抑僅為普通詐欺之幫助犯，須視其所幫助之主
犯徐耀中行為究係常業詐欺或普通詐欺而定，要不因甲○○本人
是否以販售信用卡等資料維生而有不同。原判決理由卻以甲○○
係星辰旅行社之員工，並未賴販售資料維生，而對其祇論以幫助
詐欺罪，同屬判決理由矛盾之違法。（二）、有罪判決所載之事
實及理由，須與卷內之證據資料相適合，否則即屬證據理由矛盾
之違法。原判決於事實欄內，記載乙○○與徐耀中基於共同之犯
意聯絡，由乙○○提供相片，交由徐耀中以不詳方法偽造貼有乙
○○照片之「吳明正」國民身分證一張，並於該國民身分證上偽
造「內政部印」之公印文一枚，供乙○○隨身攜帶，以備詐領貨
品之用，理由一內，則謂乙○○對於偽造「吳明正」身分證之事
實，供承不諱，然乙○○於警詢中僅供承其持有之「吳明正」身
分證係其提供照片，供「王仔」（即徐耀中）改造而成（同上警
卷第五頁背面、第二一九七四號偵查卷第六頁正面、第十二頁背
面、第十三頁正面），從未供稱其就偽造公印一事知情並與徐耀
中有共同犯意聯絡，已屬證據上理由矛盾之違誤。且證人徐耀中
已於原審到庭陳稱本件查獲之「吳明正」身分證，係其將乙○○
提供之照片，換貼於其拾獲之吳明正身分證上而得（原審卷第八
十五頁）。苟屬非虛，除該換貼之照片外，該身分證及其上之公
印文是否偽造？此攸關乙○○偽造公印、偽造身分證特種文書犯
行之認定，基於公平正義之維護，且屬對乙○○利益有重大關係
之事項，自應詳查辯明，惟原審未予調查，亦有應於審判期日調
查之證據未予調查之違背法令。以上，或係檢察官及乙○○上訴
意旨所指摘，或為本院得依職權調查之事項，應認原判決有發回
更審之原因。又甲○○上開趁其職務之便，複製鑰匙，持以擅入
儲藏室抄錄客戶資料販售他人牟利之行為，是否就其受委任處理
之事務，意圖為自己不法利益，違背任務，致該旅行社受有損害
，而同時成立背信罪，亦有進一步研求之必要，更審判決時，應
併注意及之。
據上論結，應依刑事訴訟法第三百九十七條、第四百零一條，判
決如主文。
中    華    民    國  九十五  年    一    月   十九   日
                      最高法院刑事第八庭
                          審判長法官  張  淳  淙
                                法官  張  春  福
                                法官  呂  丹  玉
                                法官  洪  昌  宏
                                法官  蔡  彩  貞
      本件正本證明與原本無異
                                      書  記  官
中    華    民    國  九十五  年    二    月    六    日
                                                     ｍ


司法院資訊處製作；財團法人民間司法改革基金會備份。
